最高法院刑事判決　　　　　　　　　　　　　　　九十三年度台上字第二七○五號
　　上　訴　人　甲○○
右上訴人因殺人案件，不服台灣高等法院中華民國九十三年三月二十五日第二審判決
（九十二年度上訴字第二六七○號，起訴案號：台灣桃園地方法院檢察署九十一年度
偵字第九六二九號），提起上訴，本院判決如左：
    主  文
原判決撤銷，發回台灣高等法院。
    理  由
本件原判決認定上訴人甲○○與唐惠文（下或稱唐某）、葉雲淼均係貸款公司之業務
員。民國九十一年五月二十九日凌晨一時五十分許，唐惠文、葉雲淼二人因不滿上訴
人將渠等所張貼貸款公司之文宣品撕毀，乃趁上訴人騎機車在桃園縣中壢市○○路五
○○號（新竹國際商業銀行中壢分行）前等紅燈之際，上前攔截質問，雙方因而發生
爭執。上訴人乃取出梅花扳手一支揮擊，以資防身，但被唐某抓住其雙手，加以制止
；葉雲淼並持安全帽毆打上訴人之手臂，致其所持之梅花扳手掉落於地。上訴人又自
其機車置物箱內取出藍波刀一把（含刀鞘），欲加以嚇阻。唐、葉二人乃出手搶奪該
藍波刀，雙方因而互相推擠扭打。上訴人預見人體腰側部位為重要臟器集中之處，如
以利刃刺入，將可造成死亡之結果，竟基於不確定之殺人故意，以上開藍波刀刺入唐
某之腹腔，致其脾臟切割傷，並傷及左肺下葉及橫隔膜上方之胸動脈，造成左胸腔大
量出血，於同（二十九）日凌晨二時十分許送醫不治死亡等情。因而撤銷第一審判決
，改判論處上訴人殺人罪刑，固非無見。
惟查：(一)、上訴人於第一審及原審均具狀主張其係自首，陳稱：伊於案發當日凌晨二
時許返家後，即告知其母郭詹月珠伊持刀殺人之事，請其母打電話通知其姊夫即任職
於桃園縣警察局平鎮分局龍岡派出所（下或稱龍岡派出所）警員陳鵬宇，表示自首之
意。其母即於同日凌晨「二時零四分五十四秒」，以家中電話撥打陳鵬宇之行動電話
，表示家裡出事，請其前來協助處理。陳鵬宇接獲電話後立即驅車趕往伊住處，並於
凌晨「二時十一分二十二秒」先撥打其行動電話至伊家中，經伊母告以上訴人殺人，
決定要自首等語。陳鵬宇到達伊住處瞭解情況後，即於凌晨「二時二十九分許」先後
撥二通電話至龍岡派出所，告知該所警員蔡光華及主管施財圍，謂上訴人涉嫌殺人，
將至該所自首；旋於同日凌晨「二時三十分許」陪同上訴人到達該所接受調查等語（
見第一審卷第四十三頁、第四十四頁、第二一九頁、第二二○頁、第二審卷第六十一
頁至第六十三頁）。而證人陳鵬宇於偵查中及第一審亦作相同之證述，並有陳鵬宇之
行動電話（0000000000號）、上訴人住處電話（○三｜0000000號
）及龍岡派出所電話（○三｜0000000號）之通聯紀錄影本三份附卷可稽（見
第一審卷第一八八頁至第一九一頁，九十二年度偵字第九六二九號偵查卷第八十二頁
、第八十三頁、第九十六頁、第一○一頁正反面）。原判決理由四之(二)內雖說明：本
件命案發生後，桃園縣警察局中壢分局中壢派出所（下稱中壢派出所）警員彭小輝、
劉勤昌、陳世龍於同（二十九）日凌晨「二時零二分許」到達現場處理，並由警員彭
小輝於凌晨「二時十三分五十七秒」將現場處理情形回報中壢分局勤務指揮中心，旋
於凌晨「二時二十分許」趕抵天晟醫院，經葉雲淼向其告知持刀殺害唐某之犯嫌為上
訴人。警員彭小輝即於凌晨「二時二十六分二十六秒」，打行動電話請中壢派出所值
班警員廖述璋查詢上訴人之身分資料。可見上訴人於同日凌晨「二時三十分許」向龍
岡派出所警員自白犯行之前，警員彭小輝已於「二時二十分許」知悉其為犯罪嫌疑人
，因認其係於犯罪被發覺後，始向龍岡派出所警員投案，而非自首（見原判決第十九
頁第八行至第二十頁倒數第三行）。惟卷查警員彭小輝於偵查中證稱：「……我們在
醫院問『葉』（指葉雲淼）被告的名字，他有說出甲○○的名字，約二點三十分」等
語。於第一審陳稱：「（是否可確認這四通電話，那一通電話知道被告的姓名？）據
我回想，應該是最後第二通（二點三十五分）……」等語。而其於九十一年五月三十
一日所提出之書面報告內又記載：「……犯嫌甲○○持刀殺傷被害人後逃逸，職於九
十一年五月二十九日凌晨『二時三十分左右』依現場證人所提供之姓名得知犯嫌姓名
，於『三時』查詢得知犯嫌甲○○已持兇刀（藍波刀）至平鎮分局龍岡派出所投案…
…」等旨，有該報告一份附卷可稽（見同上偵查卷第六十一頁、第七十五頁反面、原
審卷第一四四頁）。依警員彭小輝前揭所陳及其書面報告之記載，其係於案發當日凌
晨「二時三十分許」或「二時三十五分」始獲悉上訴人涉犯本案。原判決認定警員彭
小輝於案發當日凌晨「二時二十分許」即經葉某告知而獲悉上訴人涉案一節，似與卷
內上述資料內容未盡相符。究竟警員彭小輝係於何時獲悉上訴人涉案？其獲知上訴人
涉案之時間點，究竟係在上訴人到達龍岡派出所自承犯罪之前？抑或在其後？此與判
斷上訴人是否符合自首減刑之要件攸關，自有深入根究釐清明白之必要。原審對此調
查未臻週詳，亦未說明警員彭小輝前揭所陳（即其知悉上訴人涉案之時間點），何以
不足採信之理由，遽認其係於案發當日凌晨「二時二十分許」知悉上訴人涉案，已在
上訴人前往龍岡派出所自承犯罪之前，而為不利於上訴人之認定，自有調查未盡及理
由不備之違法。(二)、按警察、憲兵及依法令關於特定事項，得行司法警察之職權者，
為司法警察，應受檢察官及司法警察官之命令，偵查犯罪。又司法警察知有犯罪嫌疑
者，應即開始調查，並將調查之情形報告該管檢察官及司法警察官，刑事訴訟法第二
百三十一條第一項及第二項分別定有明文。依此規定，各縣市警察局所屬各分局及其
派出所之警員，均具有司法警察之身分，有受檢察官及司法警察官之命令偵查犯罪，
及於知悉有犯罪嫌疑時開始調查之職權。原判決認定上訴人於行兇後，自知難逃法網
，乃委請其母於同（二十九）日凌晨「二時○四分五十四秒」打電話向其姐夫即任職
於桃園縣警察局平鎮分局龍岡派出所警員之陳鵬宇告知家中有事，囑其即刻前來住處
。陳鵬宇獲悉後立即驅車前往，並於途中即同日凌晨「二時十一分二十三秒」撥打其
行動電話至上訴人住處，經上訴人之母告知上訴人涉犯殺人，應如何處理。嗣陳某到
達後，經上訴人告知犯殺人罪，乃陪同上訴人至平鎮分局龍岡派出所報案等情。倘若
無訛，則陳鵬宇於案發時任職龍岡派出所警員，縱當時已下班在家休息，但其既具有
司法警察之身分，且又因上訴人向其表示持刀殺人，而知有犯罪嫌疑，則其是否有依
上述規定開始調查犯罪嫌疑之職權？又上訴人委請其母在電話中向陳鵬宇表示其犯殺
人罪，請求處理，是否有向陳鵬宇表示自首之意思？饒有進一步研求餘地。究竟陳鵬
宇當時是否任職於桃園縣警察局平鎮分局龍岡派出所之警員？其對於上訴人所涉殺人
犯嫌有無調查之權限？上訴人委託其母代為向陳鵬宇表示其殺人，請求處理，是否有
向陳鵬宇自首之意思？若有，其母於同日凌晨「二時十一分二十三秒」在電話中代上
訴人向陳鵬宇表示自首之意思時，中壢派出所警員彭小輝當時是否已獲悉上訴人涉嫌
犯罪？其二者時間之前後及差距如何？此與上訴人所為是否符合自首減刑之要件，亦
有重要之關聯，併有深入究明釐清之必要。原審對此未加以調查，遽認上訴人所為與
自首之要件不合，亦嫌調查未盡。上訴意旨執以指摘原判決不當，尚非全無理由，應
認原判決有撤銷發回之原因。
據上論結，應依刑事訴訟法第三百九十七條、第四百零一條，判決如主文。
中　　　華　　　民　　　國　　九十三　　年　　　五　　　月　　二十七　　日
                              最高法院刑事第六庭
                                  審判長法官  吳　雄　銘
                                        法官  池　啟　明
                                        法官  石　木　欽
                                        法官  郭　毓　洲
                                        法官  吳　三　龍
      右正本證明與原本無異
                                              書  記  官
中　　　華　　　民　　　國　　九十三　　年　　　五　　　月　　三十一　　日
                                                                        Ｑ
